---
title: "Statistik Leitfaden R"
author: "Paul Sedlmayr"
date: "2025-03-07"
output: word_document
---

```{r setup, include=FALSE}
knitr::opts_chunk$set(echo = TRUE)
```

Im ersten Schritt installieren und laden wir Packages. Diese enthalten Funktionen, welche wir später nutzen werden. Wenn man ein Package zum ersten Mal verwendet, muss man es mit der Funktion `install.packages("package_xyz")` installieren. Anschließen kann man es mit der Funktion `library(package_xyz)` laden.

Um die Packages im Folgenden Code zu installieren, entferne das `#` um den Kommentar `#install.packages("tidyverse")` zu einer Zeile Code zu machen.


```{r install packages, echo=FALSE}

# Dies ist ein Kommentar

### Packages installieren ###
#install.packages("tidyverse")
#install.packages("rempsyc")

### Packages laden ###
library(tidyverse)
library(rempsyc)

```

```{r}

pathname <- ".//Worry143.csv"

data <- read_delim(pathname, delim = ";", show_col_types = FALSE)

data <- data %>% rename(gender = "Geslacht")
data$gender <- data$gender %>% as_factor()
data$S_E <- data$S_E %>% as_factor()


```

```{r}

descriptives_by_SE <- data %>% 
  group_by(S_E) %>% 
  summarize(
    mean = mean(Wor),
    sd = sd(Wor),
    n = n(),
    male = sum(gender==1),
    female = sum(gender==0)
  )

```

```{r}

anova_model <- aov(Wor ~ gender*S_E, data = data)

data$wor_residuals <- residuals(anova_model)

```